【裁判字號】    95,判,1730
【裁判日期】    951019
【裁判案由】    採取土石
【裁判全文】
最  高  行  政  法  院  判  決
                                     95年度判字第01730號
上  訴  人  甲○○
被 上訴 人  臺南縣政府
代  表  人  乙○○
上列當事人間採取土石事件，上訴人對於中華民國94年5月18日
高雄高等行政法院93年度訴字第769號判決，提起上訴。本院判
決如下：
    主  文
上訴駁回。
上訴審訴訟費用由上訴人負擔。
    理  由
一、緣上訴人未經申請許可，擅自於其配偶張秀菁所有坐落臺南
    縣白河鎮○○段○○段1283地號土地（下稱系爭土地）上，
    僱用訴外人吳春豆駕駛挖土機採取土石，並僱用由訴外人吳
    春良及王志雄等2人所駕駛2部拼裝車，將所採取之土石載往
    上訴人所有坐落同鎮○○段1477地號之土地回填，案經臺南
    縣警察局白河分局員警會同被上訴人水利課人員於民國92年
    12月6日查獲。被上訴人乃以上訴人未經申請許可採取土石
    ，依土石採取法第36條之規定，以93年3月8日府工水字第09
    30042015號違反土石採取法案件處分書科處上訴人罰鍰新臺
    幣（下同）100萬元、禁止繼續挖掘土地，並不得將已採取
    之土石外運，及限於93年4月10日前辦理整復及清除其設施
    之處分。上訴人不服，提起訴願，經遭駁回，乃就100萬元
    罰鍰部分，提起行政訴訟。
二、上訴人於原審起訴主張：因八掌溪多次颱風豪雨而溪水暴漲
    ，致大量土石沖積於系爭土地上，無法繼續耕種，上訴人僅
    將上開沖積土石予以整地剷平，使之回復災前可供耕種之狀
    態，應屬行使排除障礙之行為，無經被上訴人許可之必要；
    且上訴人將所挖掘之土石填至上訴人所有坐落同鎮○○段14
    77地號原屬低窪之土地，使兩筆土地均能恢復耕種之功能，
    不能以土石採取法之處罰規定予以科罰，為此訴請撤銷訴願
    決定及原處分關於100萬元罰鍰部分等語。
三、被上訴人則以：依土石採取法第3條第1項第2款規定，實施
    整地及工程就地取材外運土石者，依據土石採取法第3條第
    2項授權訂定之「採取土石免申辦土石採取許可管理辦法」
    規定，以經目的事業主管機關核准者為限。本法第3條第1項
    第1款規定，採取少量供自用者，依同管理辦法第2條第1項
    前段規定，應以人工採取，且其採取總量以2立方公尺為限
    。上訴人並未取得目的事業主管機關之同意，且其採取數量
    依2位拼裝車司機供稱各載運10立方公尺共20立方公尺之土
    方，已超過上開管理辦法所規定之少量，自不能視為合法。
    而上訴人如何僱用挖土機挖取系爭土地上之土方，及僱用拼
    裝車司機將土方載運至白河鎮○○段1477地號土地回填，上
    訴人及拼裝車司機偵訊調查筆錄均已詳述，並有照片及錄影
    光碟為證，其違法事證明確，被上訴人所為處分並無違背法
    令等語，資為抗辯。
四、原審斟酌全辯論意旨及調查證據之結果，以：按土石採取法
    第1條規定：「為合理開發土石資源，維護自然環境，健全
    管理制度，防止不當土石採取造成相關災害，以達致國家永
    續發展之目的，特制定本法；本法未規定者，適用其他法律
    之規定。」足認土石採取法係以「土石開發」之管理為主要
    目的，並兼顧自然環境之維護。國家基於自然環境之維護，
    所制訂之相關土地資源管制性法律，本應各有其規範重點，
    或強調土地之完整維護，例如山坡地保育利用條例；或重視
    土地之合理開發，例如土石採取法即屬之。又對照都市計畫
    法第79條第1項：「都市計畫範圍內土地或建築物之使用，
    或從事建造、採取土石、變更地形，違反本法或內政部、直
    轄市、縣（市）（局）政府依本法所發布之命令者，．．．
    」之「採取土石」、「變更地形」並舉之規定，可知「採取
    土石」之行為應與單純「變更地形」有所區分，從而，土石
    採取法所規範之內容，應非單純變更地形之採掘行為，而係
    強調資源開發性質之「取用」行為，至所謂「取用」之認定
    ，其行為表徵即為土石之「外運」。此觀諸土石採取法之規
    範內容，即前揭土石採取法第3條合理之土石採取行為不予
    處罰之規定，除第2款之「就地取用」者外，均屬「外運」
    行為之類型自明。另上開採取土石許可管理辦法，亦強調實
    施整地就地取材之外，又有外運土石之行為者，即需得到目
    的事業主管機關之核准，至行為人所採取土石之土地是否為
    其所有，均所不論。查，依上訴人及其所僱用載運土石之司
    機王志雄及吳春良，於臺南縣警察局白河分局刑事組訊問時
    供述可知，上訴人於92年12月6日當日所採取之土石，至少
    即有20立方公尺以上，已超過土石採取許可管理辦法第2條
    第1項所規定2立方公尺之上限，且其既係僱用挖土機及併裝
    車，而非以人工方式採取土石，自不得因系爭土地屬上訴人
    之配偶所有而得免除其應向主管機關申請許可之義務。再查
    ，上訴人除於系爭土地實施整地外，並將所採取之土石外運
    至另筆土地上回填，其行為已非屬單純變更地形之實施整地
    ，自非屬土石採取法第3條第1項第2款規定之「實施整地就
    地取材者」；又因其有外運土石之行為，依行為時採取土石
    許可管理辦法第3條第1項規定，必須經目的事業主管機關之
    核准，始得為之。縱上訴人主張八掌溪災後沖積土石於系爭
    土地上，其僅將之整地剷平，使之回復災前可供耕種之狀態
    屬實，但揆諸土石採取法第3條第1項第4款規定，本案並不
    具備搶修之「緊急性」及進行公共工程之「公益性」，基於
    「舉重明輕」之法理，並就土石採取法之整體精神觀之，上
    訴人為其個人之私利，對於不具緊急性之整地行為，大肆開
    挖，並大量土石外運，顯然並無土石採取法第3條第1項第4
    款規定適用之餘地。從而，上訴人未依法取得土石採取許可
    ，即為上述實施整地外運土石之行為，被上訴人所為前揭裁
    處，自屬有據，爰判決駁回上訴人於原審之訴等語。
五、上訴人上訴意旨略以：由於八掌溪上游及河床土石沖積，導
    致系爭土地上土石堆積至地面以上數公尺高度，而無法繼續
    耕種。上訴人挖掘系爭土地上之土石並非為「開發土石資源
    」，而係為「使系爭土地回復至天災發生前可供耕作之狀態
    」，自非土石採取法規範之對象，原判決維持訴願決定，有
    判決不適用法則之違法等語。
六、本院按：
  (一)土石採取法第1條所定；「為合理開發土石資源，維護自然
    環境，健全管理制度，防止不當土石採取造成相關災害，以
    達致國家永續發展之目的，特制定本法；本法未規定者，適
    用其他法律之規定。」其規範意旨，簡言之，即是所有權社
    會義務在實證法之實踐。詳言之，本來財產之所有權人可對
    其財產享有完全之支配使用權限，但當其在使用過程中，對
    他人或社會構成外部成本時（即對他人或社會構成負擔，而
    此等負擔無法透過價格機制，由財產所有權人承受，在經濟
    學理上稱此等情形為「行為之外部性」），當此等外部成本
    高到一定程度，致其防治手段之成本低於上開外部成本時，
    社會即會試圖將此等外部成本予以「內部化」，而這樣的觀
    點，正是所有權社會化法理之理論基礎，並可經由各種不同
    之實證法來具體化。
  (二)土石之採取會對國土之景觀與地形、地貌及公共安全帶來衝
    擊，必須公法之角度納入管理，土石採取法第1條之規範意
    旨即是此等思想的實踐。而其管理範圍，當然是取向於一切
    的土石開採行為，而不問其開採之經濟目的。等到劃定其管
    理範圍內以後，再按「比例原則」，視土石開採行為之規模
    及影響，決定其對應之管理方式。因此這裏的思考模式不是
    「法內」或「法外」；「全有」或「全無」之概念，而是「
    法內」之「邊際差異」概念。在上開法理基礎下，本院認為
    土石採取法第1條規定內容的正確解釋應該是；以「國家永
    續發展」之理念來界定受管制之範圍，將一切之「土石採取
    行為」均納入管制範圍內。並在管制範圍決定以後，再揭示
    「合理開發土石資源」、「維護自然環境」、「健全（土石
    ）管理制度」與「防止不當土石採取造成相關災害」四項標
    準，做為管制之政策目標（或是所欲實現之公共福利），而
    這四項標準，可以同時併行不悖。
  (三)在本案中上訴人既然是採取配偶土地上之土石，回填至其所
    有之另一筆土地上，則在採取及回填之過程中，當然有可能
    因為不當之土石採取，而有造成相關災害之風險存在，而應
    受土石採取法之規範，上訴人上訴意旨謂其自始不在土石管
    理法之規範範圍內云云，其主張顯非可採，而原判決在認定
    上訴人上開作為應受土石採取法管制之前提下，以上訴人土
    石採取規模已到達應事前申請許可之標準，卻未事前許可，
    違反土石採取法第36條之規定，而認原裁罰處分於法有據，
    駁回上訴人之訴，自無違誤。上訴人以上法律論點之爭議，
    實出於其對法律之誤會，要難謂為原判決有違背法令之情形
    。本件上訴論旨，仍執前詞，指摘原判決違誤，求予廢棄，
    難認有理由，應予駁回。
據上論結，本件上訴為無理由，爰依行政訴訟法第255條第1項、
第98條第3項前段，判決如主文。
中    華    民    國    95    年    10    月    19    日
                  第五庭審判長法  官  鄭  淑  貞
                              法  官  黃  合  文
                              法  官  吳  明  鴻
                              法  官  鄭  小  康
                              法  官  帥  嘉  寶
以  上  正  本  證  明  與  原  本  無  異
中    華    民    國    95    年    10    月    19    日
                              書記官  阮  桂  芬


司法院資訊處製作；財團法人民間司法改革基金會備份。
